臺灣高等法院刑事判決
109年度上訴字第449號
上  訴  人  臺灣新北地方檢察署檢察官
上  訴  人  
即  被  告  劉純宇




選任辯護人  李基益律師
上列上訴人等因被告違反兒童及少年性剝削防制條例等案件，不
服臺灣新北地方法院108年度訴字第308號，中華民國108年12月1
9日第一審判決（起訴案號：臺灣新北地方檢察署107年度偵字第
32468號），提起上訴，本院判決如下：
    主  文
原判決撤銷。
甲○○犯以脅迫使兒童製造猥褻行為之電子訊號罪，未遂，處有期
徒刑貳年。緩刑伍年，緩刑期間付保護管束，並應於本判決確定
之日起壹年內，完成參拾小時之法治教育課程。未扣案之Ａ女自
拍之電子訊號檔案貳張，均沒收之。
    犯罪事實
一、甲○○於民國107年4月間某日，以其所持用以連接網路之裝置
    設備連接網路後，於社交網站FACEBOOK（下稱臉書）上，以
    暱稱「○○○」之帳號將代號0000000號之兒童（00年0月生，
    真實姓名年籍詳卷，下稱Ａ女）加為其臉書好友，並以臉書
    通訊軟體Messenger向Ａ女自稱為女性而欲與Ａ女成為「色姐
    妹」關係（意指閒聊情色言詞），又於同年月18日22時31分
    許，以其另申請之臉書暱稱「○○○」之帳號與Ａ女成為臉書好
    友，並讓Ａ女將「○○○」介紹給「○○○」。其後甲○○即以一人
    分飾兩角即「○○○」、「○○○」之方式，先以「○○○」之身分
    向Ａ女表示如其取得「○○○」生殖器照片，Ａ女就需與其互換
    裸照，隨後即傳送男性生殖器照片給Ａ女，並佯稱以自己之
    裸照與「○○○」交換取得，而要求Ａ女亦須拍攝胸部及下體裸
    照，Ａ女不願意而拒絕，詎甲○○明知Ａ女為未滿12歲之兒童，
    竟基於脅迫使兒童製造猥褻行為之電子訊號之犯意，以「○○
    ○」之身分向Ａ女稱「所以妳跟那個男的串通好騙我就對了？
    」、「妳是故意讓我給他看光光？」、「我剛剛跟媽媽講了
    我去警察局報案」、「我們一起看誰告會贏」、「法院見」
    、「還是喜歡跑法院」等文字脅迫Ａ女，Ａ女因而心生畏懼，
    遂依甲○○之指示，使用自己所持有之手機拍攝上半身裸露胸
    部照片2張之電子訊號檔案（下稱系爭照片），並透過上開
    通訊軟體傳送予「○○○」，甲○○即以此脅迫方式，欲使Ａ女製
    造猥褻行為之電子訊號，然因Ａ女所傳送之照片尚非屬猥褻
    行為之照片而未遂。嗣經Ａ女報警始悉上情。
二、案經新北市政府警察局刑事警察大隊報告臺灣新北地方檢察
    署檢察官偵查起訴。
    理  由
一、證據能力部分：
　　本判決下列所引被告以外之人於審判外之陳述，屬傳聞證據
    ，被告、辯護人及檢察官於準備程序及審判期日中均未爭執
    其證據能力（見本院卷第184、206、207、253頁），且  迄
    言詞辯論終結亦未聲明異議，本院審酌上開證據資料製作時
    之情況，尚無違法不當及證明力明顯過低之瑕疵，認為以之
    作為證據應屬適當，爰依刑事訴訟法第159條之5規定，認定
    前揭供述均有證據能力。
二、認定本案犯罪事實之證據及理由：
  ㈠訊據上訴人即被告甲○○對於上開犯罪事實坦承不諱（見107年
    度偵字第32468號卷〔下稱偵卷〕第7至13、95至97頁、原審卷
    二第29頁、本院卷第184、210、257頁），核與證人即被害
    人Ａ女於警詢時之證述相符（見偵卷第21至31頁），並有被
    害人Ａ女與被告之Messenger對話擷圖、「○○○」之臉書ID及
    臉書登入及IP紀錄資料、IP位置000.00.000.00、000.00.00
    0.00、000.000.00.000及00.00.0.000之通聯調閱查詢單、
    代號與真實姓名對照表各1份附卷可稽（見彌封卷第7至16、
    偵卷第33至73、75至80頁、彌封卷第3頁），堪認被告任意
    性自白與事實相符。
  ㈡綜上所述，本案事證明確，被告上開犯行應堪認定，應依法
    論科。
三、論罪：
  ㈠罪名：
  ⒈按兒童及少年性剝削防制條例第36條第3項之罪，係以強暴、
    脅迫、藥劑、詐術、催眠術或其他違反本人意願之方法，使
    未滿18歲之人被拍攝、製造性交或猥褻行為之圖畫、照片、
    影片、影帶、光碟、電子訊號或其他物品者，為其構成要件
    。其中與「被拍攝」並列之「製造」，並未限定其方式，自
    不以他製為必要，更與是否大量製造無關。是以，祇須所製
    之圖畫等物品，係顯示該未滿18歲之被害人本人為性交或猥
    褻行為之圖、像等內容者，即足當之。而自行拍攝照片或影
    片，係屬創造照片或影片之行為，應在該條項所稱「製造」
    之範疇內（最高法院108年度台上字第1324號判決意旨參照
    ）。而電子訊號通常分為「數位訊號」及「類比訊號」2種
    ，如行為人將以行動電話或電子數位機器對他人所拍攝之裸
    照、性交影片等，利用影像感應功能，將物體所反射的光轉
    換為數位訊號，壓縮後儲存於內建的記憶體或是記憶卡上，
    再透過電子視覺化顯示器讓電子訊號可以被視覺化，於如包
    括電視、電腦與平板等顯示器上輸出，在無證據證明該等數
    位訊號業已經過沖洗或壓製之過程而成為實體之物品（如錄
    影帶、光碟、相紙等），該拍攝或製造者應屬於「電子訊號
    」階段。
  ⒉查被害人Ａ女係00年0月份出生，此有被害人Ａ女之代號與真實
    姓名對照表存卷可稽，其於本件事發時（107年4月間）係屬
    未滿12歲之兒童，被告亦於偵查中供稱伊知道被害人Ａ女為
    未成年人，伊認為被害人Ａ女為15至17歲（見偵卷第96頁）
    ，足認被告主觀上係知悉被害人Ａ女為兒童及少年性剝削防
    制條例所稱之兒童或少年，而被告要求被害人Ａ女拍攝並傳
    送之系爭照片2張，已如前開所認定，卷內尚無事證證明系
    爭照片之數位訊號業經被告製成實體物品，是自屬電子訊號
    無訛。
  ⒊是核被告所為，係犯兒童及少年性剝削防制條例第36條第5項
    、第3項之以脅迫使兒童製造猥褻行為之電子訊號未遂罪。
    又刑法第304條以強暴、脅迫使人行無義務之事之強制罪，
    係屬一般概括補充性之規定，必行為人之行為不合於其他特
    別之規定時，始有適用之餘地，是兒童及少年性剝削防制條
    例第36條第3項規定，為刑法第304條強制罪之特別規定，應
    優先於強制罪而為適用，乃當然之法理。又被告傳送上開訊
    息係屬脅迫被害人Ａ女拍攝猥褻行為之裸露照片電子訊號之
    手段，公訴意旨另稱被告涉犯刑法第305條恐嚇危害安全之
    部分，容有誤會。是就被告所為恐嚇及強制部分均不另論罪
    。又兒童及少年性剝削防制條例第36條第3項規定，已將「
    兒童」列為犯罪構成要件，係以被害人年齡所設特別規定，
    依兒童及少年福利與權益保障法第112條第1項但書規定，自
    毋庸再依同條項前段規定加重處罰，併此敘明。
　⒋被告所為既屬未遂，爰依刑法第25條第2項規定，按既遂犯之
    刑減輕之。　
　⒌公訴意旨雖認被告上開行為，係犯兒童及少年性剝削防制條
    例第36條第3項之以脅迫使兒童製造猥褻行為之電子訊號既
    遂罪。惟查：
　⑴按刑法第235條規定所稱猥褻之資訊、物品，其中「猥褻」雖
    屬評價性之不確定法律概念，然所謂猥褻，指客觀上足以刺
    激或滿足性慾，其內容可與性器官、性行為及性文化之描繪
    與論述聯結，且須以引起普通一般人羞恥或厭惡感而侵害性
    的道德感情，有礙於社會風化者為限（司法院釋字第407、6
    17號解釋參照）。
  ⑵經查，Ａ女於警詢時供稱：4月初的時候，是「○○○」（指被告
    ）先自己加我的臉書好友，她一開始先跟我打招呼，然後問
    我色不色，我說我不色，她就問我要不要當色妹姊，之後我
    們聊天的內容大部分都是色色的事情。之後傳裸照那天，我
    同時跟「○○○」及「○○○」聊天，「○○○」告訴我說，如果她
    要到「○○○」生殖器的照片，就要求我跟她互換裸照，結果
    「○○○」就真的要到「○○○」的生殖器照片了，還傳給我看（
    有打馬賽克），所以我就只好答應「○○○」交換裸照。我當
    時問「○○○」要怎麼拍，「○○○」就傳她自己的裸照給我看，
    教我怎麼拍，當時我有猶豫很久要不要傳，我有說我不想傳
    照片，但「○○○」就說不要想太多，我們都是女性，而且她
    不會把照片傳出去，還要我拍上面（胸部）及下面（下體）
    的部位，我有跟她說我只拍上面（胸部）而已，於是我就拍
    了胸部的照片（沒露臉）傳給她。然後「○○○」就說一定要
    拍到臉的裸照才行，所以我又拍了一張有露臉的裸照給「○○
    ○」。但她還是覺得沒有拍照全臉，所以她就說要去告我，
    之後她還想叫我拍我洗澡的影片給她，我就說我不想，她就
    傳生氣的貼圖，隔天之後她還是有叫我拍，但我都沒有拍給
    她，也沒有再拍裸照了等語（見偵卷第25、27頁），並有被
    害人Ａ女與被告之Messenger對話擷圖1份在卷可稽（見彌封
    卷第10至13頁），足認被告在要求Ａ女拍攝並傳送裸照之前
    ，已先行傳送「○○○」之生殖器裸照及「○○○」之裸照給Ａ女
    ，並要求Ａ女亦傳送裸露上面（胸部）及下面（下體）之裸
    照予被告，然Ａ女並未拍攝裸露下體之裸照，而僅拍攝裸露
    胸部之裸照傳送給被告。經本院勘驗卷附被害人Ａ女傳送予
    被告之2張裸露照片結果，其中1張光線略為昏暗，照片內為
    一女性裸露上半身，可見1對女性乳房、乳暈及乳頭之部分
    ，另手臂擺放在乳房下圍；另1張照片係以浴室為背景，照
    片內可見一女性臉部，臉部微側，上半身裸露，由上至下之
    角度拍攝，可見1對女性乳房，畫面左方之手臂放置於乳房
    下方，畫面右方之手臂上舉，呈現自拍之姿式等情，有本院
    勘驗筆錄及有系爭照片2張附卷可憑（見本院卷第186頁、彌
    封卷第14至15頁）。觀諸系爭照片所拍攝之角度及方法、所
    拍攝者為女性乳房、被拍攝者為裸體之整體特性，雖均與性
    之概念有關，然本案被害人Ａ女所自拍之系爭照片並未有姿
    態淫蕩或刻意強調性器官或性暗示之拍攝手法，被害人Ａ女
    於拍攝時神情自然，且被告係以女性自稱之帳號向被害人Ａ
    女騙取裸照，被害人Ａ女相信被告為女性，是拍攝系爭照片
    時，主觀上自不會有想刺激被告性慾之認識，客觀上亦難認
    足以刺激或滿足性慾，亦不足以引起普通一般人羞恥或厭惡
    感而侵害性的道德感情，而有礙於社會風化，是系爭照片尚
    與司法院釋字第407號、第617號解釋所稱猥褻物不符，並不
    該當兒童及少年性剝削防制條例第36條第3項所稱猥褻行為
    照片，本案被告應僅屬同條第5項、第3項之未遂犯。因本院
    認定被告所犯法條與起訴法條相同，僅有既、未遂之差別，
    尚毋庸變更起訴法條。
  ㈡刑法第59條之適用：
    按犯罪之情狀顯可憫恕，認科以最低刑度仍嫌過重者，得酌
    量減輕其刑，刑法第59條定有明文。所謂顯可憫恕，係指被
    告之犯行有情輕法重之情，客觀上足以引起一般人同情，處
    以法定最低刑度仍失之過苛，尚堪憫恕之情形而言。被告於
    本案中脅迫被害人Ａ女拍攝照片，所為固值非難，然考量被
    告案發時甫22歲，思慮未臻成熟，一時好奇，始會對被害人
    Ａ女為本案犯行，又被告犯後坦承犯行，犯後態度尚可，已
    有悔意。佐以刑罰應著重於教化之目的，以及同係以脅迫少
    年製造猥褻行為之電子訊號之人，原因動機不一，犯罪手法
    情節未必盡同等情，倘依上開未遂犯規定科最低度之刑，與
    被告犯罪情節失其衡平，仍屬情輕法重，難謂符合罪刑相當
    性及比例原則，因認被告上開犯罪情狀，客觀上足以引起一
    般同情，顯有堪資憫恕之處，是本院認縱處以法定最低刑度
    ，猶嫌過重，爰依刑法第59條規定予以遞減其刑。
四、撤銷改判之理由：
    原審以被告犯行事證明確，應予論科，固非無見。惟查，被
    告所為尚屬未遂階段，已如上述，原判決認被告所為係犯兒
    童及少年性剝削防制條例第36條第3項之以脅迫使兒童製造
    猥褻行為之電子訊號罪，尚有未洽。檢察官上訴意旨略以：
    從被告之犯罪情節觀之，被告係以交友方式，先取得被害人
    Ａ女之信賴，後以脅迫方式，要求被害人Ａ女拍攝裸照，而斯
    時被告已22歲，學歷為高職畢業，擔任保全工作，並於偵查
    中稱：伊是為了要收藏未成年人之裸照而為之等語，故難認
    有原審判決所稱之「思慮未臻成熟，一時好奇」情形，況本
    案亦無特殊之犯罪原因及環境，客觀上實難以引起一般人之
    同情。是原審判決認對被告科以法定本刑最低度刑仍失之過
    苛，情堪憫恕，而援引刑法第59條酌減其刑，實屬失當，灼
    然甚明，顯有判決適用法令錯誤及理由不備之違誤等語。然
    被告所為尚符合刑法第59條酌減其刑之要件，已如上述，檢
    察官上訴指摘原判決適用刑法第59條規定酌減被告之刑不當
    ，提起上訴，雖無理由。然被告上訴指摘原判決認被告所為
    係犯兒童及少年性剝削防制條例第36條第3項之以脅迫使兒
    童製造猥褻行為之電子訊號罪既遂為不當，為有理由，自應
    由本院將原判決撤銷改判。爰以行為人之責任為基礎，審酌
    被告知悉被害人Ａ女於案發時為未滿18歲，自主能力尚未臻
    至成熟，思慮亦未周詳，竟為一己之私慾，而以前開分飾2
    人身分之方式，試圖取得被害人之裸照未果，竟以上開脅迫
    之方式要求被害人Ａ女拍攝系爭照片，致使被害人Ａ女身心健
    全發展受創，所為實有不該，而應予責難；惟念及被害人Ａ
    女所拍攝之照片尚未達刑法猥褻之程度，且被告犯後坦承犯
    行，犯後已有悔意，亦與被害人Ａ女達成調解，被害人Ａ女及
    其法定代理人願意寬宥被告等節，有調解筆錄1紙在卷可憑
    （見原審卷一第169至170頁），及被告前未受科刑之宣告確
    定之素行情狀，併衡酌被告為高中畢業，目前從事保全工作
    ，月薪約新臺幣37,500元，目前與母親、舅舅同住，未婚沒
    有小孩等一切情狀，量處如主文第2項所示之刑，以資懲儆
    。
五、沒收：
  ㈠按供犯罪所用、犯罪預備之物或犯罪所生之物，屬於犯罪行
    為人者，得沒收之，刑法第38條第2項前段定有明文。本案
    被害人Ａ女拍攝之電子訊號圖檔照片共2 張，雖均未扣案，
    惟該等電子訊號圖檔經臉書傳送予被告而留存於通訊軟體雲
    端，認應屬犯罪所生之物而屬被告所有，亦無證據證明上開
    電子訊號已經滅失，是上開圖檔，依前開規定，均宣告沒收
    。至卷附被害人Ａ女所拍攝影像之紙本列印資料，僅係檢警
    為調查本案所列印輸出或告訴人自行列印輸出供作附卷留存
    之證據使用，乃偵查中所衍生之物，非屬依法應予沒收之物
    ，自毋庸併予宣告沒收，附此陳明。
  ㈡另扣案之IPHONE手機1隻、隨身碟1個、SD記憶卡1張、桌上型
    電腦主機1臺，經被告於警詢時供稱均為其所有，IPHONE手
    機、桌上型電腦主機係其平常拿來玩遊戲跟聯絡朋友用，SD
    記憶卡是親戚借給其，隨身碟主要是用來儲存色情影音檔案
    所用等詞（見偵卷第8頁），然均查無證據證明與本案被告
    所為前揭製造猥褻行為之電子訊號未遂犯行具有關聯性，且
    亦非屬違禁物，自不予宣告沒收。至於被告實際所持用以連
    接網路之裝置設備，雖為供本案傳送訊息脅迫被害人Ａ女及
    接收本案電子訊號圖檔照片所用之物，然並未扣案，且亦非
    屬違禁物，未免日後執行之困難，爰不宣告沒收，併予敘明
    。
六、被告前未曾因故意犯罪受有期徒刑以上刑之宣告，有本院被
    告前案紀錄表1份附卷足憑，其因一時失慮致罹刑典，惟犯
    後已坦承犯行不諱，顯現思過誠意，且業與告訴人及其法定
    代理人成立調解，補償其損害，並已支付全部賠償金額，告
    訴人願依調解筆錄所載給予被告自新或緩刑之機會，詳如前
    述，堪信被告經此偵、審程序及科刑宣告之教訓後，當能知
    所警惕，本院認其宣告之刑以暫不執行為適當，爰依刑法第
    74條第1項第1款之規定，併諭知緩刑5年，以勵自新。再考
    量為防止被告再犯暨使被告確實知所警惕，並深刻瞭解法律
    規定及守法之重要性，爰依刑法第74條第2項第8款規定命其
    應自本判決確定之日起1年內完成法治教育課程30小時，並
    依刑法第93條第1項第2款規定，諭知緩刑期間付保護管束，
    俾由執行機關能予適當督促，且由觀護人給予適時之協助與
    輔導，以期導正及建立其正確法律觀念，倘被告於緩刑期間
    違反上述負擔情節重大，足認原宣告之緩刑難收其預期效果
    ，而有執行刑罰之必要者，得依刑法第75條之1第1項第4款
    規定，撤銷其緩刑宣告，附予敘明。
據上論斷，應依刑事訴訟法第369條第1項前段、第364條、第299
條第1項前段，判決如主文。
本案經檢察官蔣政寬提起公訴，檢察官吳姿函提起上訴，檢察官
陳孟黎到庭執行職務。
中　　華　　民　　國　　109 　年　　9 　　月　　2 　　日
　　　　　　　　　刑事第十三庭  審判長法　官  王國棟
　　　　　　　　　　　　　　　　　    法　官  呂煜仁
　　　　　　　　　　　　　　　　　    法　官  許永煌
以上正本證明與原本無異。
如不服本判決，應於收受送達後20日內向本院提出上訴書狀，其
未敘述上訴之理由者並得於提起上訴後20日內向本院補提理由書
（均須按他造當事人之人數附繕本）「切勿逕送上級法院」。
                                      書記官  林盈伸
中　　華　　民　　國　　109 　年　　9 　　月　　2 　　日
附錄本案論罪科刑法條全文：
兒童及少年性剝削防制條例第36條
拍攝、製造兒童或少年為性交或猥褻行為之圖畫、照片、影片、
影帶、光碟、電子訊號或其他物品，處 1 年以上 7 年以下有期
徒刑，得併科新臺幣 1 百萬元以下罰金。
招募、引誘、容留、媒介、協助或以他法，使兒童或少年被拍攝
、製造性交或猥褻行為之圖畫、照片、影片、影帶、光碟、電子
訊號或其他物品，處 3 年以上 7 年以下有期徒刑，得併科新臺
幣 3 百萬元以下罰金。
以強暴、脅迫、藥劑、詐術、催眠術或其他違反本人意願之方法
，使兒童或少年被拍攝、製造性交或猥褻行為之圖畫、照片、影
片、影帶、光碟、電子訊號或其他物品者，處 7 年以上有期徒
刑，得併科新臺幣 5 百萬元以下罰金。
意圖營利犯前三項之罪者，依各該條項之規定，加重其刑至二分
之一。
前四項之未遂犯罰之。
第 1 項至第 4 項之物品，不問屬於犯罪行為人與否，沒收之。